【裁判字號】    92,易,838
【裁判日期】    920915
【裁判案由】    詐欺
【裁判全文】
臺灣臺中地方法院刑事判決                          九十二年度易字第八三八號
    公  訴  人  臺灣臺中地方法院檢察署檢察官
    被      告  甲○○
右列被告因詐欺案件，經檢察官提起公訴（九十二年度調偵字第二二號），本院判決
如左：
    主  文
甲○○無罪。
    理  由
一、公訴意旨略以：被告甲○○因認飲用普洱茶風氣盛行，乃於民國九十年六月五日
    、六月十七日，先後向告訴人乙○○在臺中縣大里市經營之福記茶葉購買新台幣
    （下同）十三萬零二百四十元、十三萬八千八百八十元之普洱茶餅及茶壺等物，
    並交付乙○○發票日均為九十年七月三十一日、發票金額各為十萬元、十三萬五
    千元之客票二紙，在該等客票屆期前，另於九十年六月二十八日又訂貨五萬四千
    六百元。於同年七月三十一日前開二紙客票不獲兌現後，被告乃另行簽發付款銀
    行為彰化商業銀行岡山分行路竹辦事處（於九十年十月十五日改名為彰化商業銀
    行路竹分行，下稱彰化銀行路竹分行）發票日分別為九十年八月二十日、同年九
    月十日、同年九月二十日及同年九月三十日之支票四紙，共計三十八萬六千元以
    支付貨款，並於前開九十年八月二十日之支票兌現前，先後於八月一日、八月十
    四日向告訴人訂貨各計十六萬四千五百元、六萬一千二百元，並簽發發票日為九
    十年十月十五日，金額各為十四萬元、二十萬元之支票交付告訴人乙○○。乃被
    告甲○○於九十年八月、九月間起即因週轉不靈已陷於無資力狀況，竟基於意圖
    為自己不法所有之概括犯意，先後於九十年八月三十日、同年九月十五日至二十
    日、九月二十六日、十月三日向告訴人陸續大量訂貨，各計貨款四萬八千元、六
    十萬元、十二萬六千五百五十元及七萬一千四百元，總計八十四萬五千九百五十
    元，供己持貨品向地下錢莊借貸一百多萬元以資週轉，因被告前開九十年八月二
    十日、同年九月十日、同年九月二十日及同年九月三十日之四紙支票均陸續兌現
    ，且訂貨時先後簽發其彰化銀行路竹分行九十年十月三十一日、同年十一月十日
    、同年十一月二十日、同年十二月十日、同年十二月二十日、及同年十二月三十
    一日，金額各為七萬一千二百元、二十萬元、二十四萬三千五百元、十五萬元、
    十五萬元及十八萬元之支票交付告訴人，告訴人乙○○乃陷於錯誤，誤認被告甲
    ○○有支付貨款能力而如數交付所購貨物。嗣因被告所簽發前開發票日為九十年
    十月十五日之支票二紙均因存款不足退票，告訴人始知被騙，因認被告涉犯刑法
    第三百三十九條第一項之詐欺取財罪嫌等情。
二、按被告未經審判證明有罪確定前，推定其為無罪。犯罪事實應依證據認定之，無
    證據不得認定犯罪事實。又不能證明被告犯罪者，應諭知無罪之判決。刑事訴訟
    法第一百五十四條、第三百零一條第一項，分別定有明文。又事實之認定，應憑
    證據，所謂證據，須適於為被告犯罪事實之證明者，始得採為斷罪資料，如未能
    發現相當證據，或證據不足以證明，自不能以推測或擬制之方法以為裁判基礎；
    又認定不利於被告之事實，須依積極證據，苟積極證據不足為不利於被告事實之
    認定時，即應為有利於被告之認定，更不必有何有利之證據，最高法院五十三年
    臺上字第二七五０號、三十年上字第八一六號、四十年臺上字第八六號分別著有
    判例可資參照。次按刑法第三百三十九條第一項詐欺罪之成立，以意圖為自己或
    第三人不法所有，以詐術使人將本人或第三人之物交付為要件。所謂以詐術使人
    交付，必須被詐欺人因其詐術而陷於錯誤，若其所用方法，不能認為詐術，亦不
    致使人陷於錯誤，即不構成該罪，最高法院四十六年台上字第二六０號亦著有判
    例。又刑法第三百三十九條之詐欺罪，係以行為人於客觀上施用詐術使人陷於錯
    誤，並於行為之初，即已意圖為不法之所有或意圖得財產上之不法利益，為其構
    成要件，如行為人客觀上並無施用詐術之情事，於主觀上亦無不法所有之意圖，
    自難僅因其未依債務本旨履行給付，即認為係出於自始即無意履行契約，且以不
    實之方法欺瞞他人而詐騙財物之意圖。
三、公訴意旨認為被告涉犯上開詐欺犯行，無非以；【九十年間關於普洱茶負面之報
    導約自同年八月間起，關於曾有茶商因飲用普洱茶致命、及普洱茶有黴菌喝死人
    之報導，則係於同年十二月間，有關於普洱茶新聞報導標題二十三則及新聞簡報
    二紙附卷可稽。則於同年八月間起即有關於普洱茶負面之報導，被告當可評估商
    業風險而決定進貨之數量；又被告彰化銀行路竹分行之支票帳號自九十年十月十
    五日起即退票，有彰化銀行路竹分行九十一年八月三十日彰路字第一四九四號函
    附卷可稽，是被告辯稱係因新聞報導普洱茶喝死人，其銷路不好始無法付款，不
    足採信。另外，被告自承在跳票前一個月許（即九十年九月十五日許），持向告
    訴人購買之普洱茶向地下錢莊借貸一百多萬元，按諸一般人非在借貸途徑已窮，
    不輕易向地下錢莊借貸之常情觀之，被告在九十年九月間資金已陷於相當急迫之
    危機，堪以認定。則被告猶自九十年八月三十日起至同年十月三日止，向告訴人
    大量訂貨，總價計八十四萬五千九百五十元，有交易明細表一紙、訂貨單三紙在
    卷可佐，其明知上開貨款已無力清償，且於銷路不佳時未向告訴人主張退貨，卻
    持前開貨品向地下錢莊借貸，復未將貸得款項優先清償告訴人貨款，其顯非以出
    售營利之目的向告訴人訂購貨品，而係以供己週轉之目的訂貨，被告有不法所有
    之意圖甚明。再被告係利用其於九十年七月三十一日簽發之付款銀行為彰化銀行
    路竹分行，發票日分別為九十年八月二十日、同年九月十日、同年九月二十日及
    同年九月三十日之支票四紙陸續兌現，取得告訴人之信任後，自九十年八月三十
    日起至同年十月三日止陸續向告訴人訂貨，並簽發彰化銀行路竹分行之支票八紙
    交付告訴人，以取信告訴人之詐術，使告訴人陷於錯誤誤認被告有付款能力，而
    如數交付被告訂購之貨品，有支票影本七紙（九十年十月十五日支票二紙存款不
    足退票後，被告另簽發彰化銀行路竹分行發票日九十一年一月十二日之支票一紙
    換票）、支票存根九紙在卷可佐】等情，為其論據。訊據被告甲○○雖坦承向告
    訴人購買譜洱茶及茶具，且積欠貨款未全部清償，然堅決否認有何詐欺犯行，辯
    稱：其向告訴人購買茶葉及茶具之後二、三個月才週轉不靈，並非故意詐騙告訴
    人之財物等語。本院查：
  (一)告訴人與被告間確實有買賣茶葉及茶具之交易行為，被告積欠部分貨款未清償一
    節，業據被告坦承在卷，核與告訴人所陳情節相符，復有告訴人提出支票影本七
    張、退票理由單影本三張、訂貨單影本九張、交易明細表及被告簽發之支票統計
    表各一張，在卷可憑。由此可證，被告確實未依債務本旨給付貨款，而有違反契
    約約定之行為無疑，然尚難僅因被告未依約給付貨款，即認為其自始即無意履行
    契約，且以不實之方法欺瞞告訴人而詐騙財物。
  (二)被告於九十年六月五日、六月十七日，先後向告訴人購買十三萬零二百四十元、
    十三萬八千八百八十元之普洱茶餅及茶壺等物，並交付發票日均為九十年七月三
    十一日、金額各為十萬元、十三萬五千元之客票二紙，另又於九十年六月二十八
    日訂購五萬四千六百元之貨物。嗣於九十年七月三十一日，上開客票屆期雖未獲
    兌現，被告則另行簽發化銀行路竹分行付款，發票日分別為九十年八月二十日、
    同年九月十日、同年九月二十日及同年九月三十日之支票四紙，共計三十八萬六
    千元以支付貨款，再於同年八月一日、八月十四日向告訴人訂購十六萬四千五百
    元、六萬一千二百元之貨物，另簽發彰化銀行路竹分行付款，發票日為九十年十
    月十五日，金額各為十四萬元、二十萬元之支票交予告訴人，上開發票日分別為
    九十年八月二十日、同年九月十日、同年九月二十日及同年九月三十日，金額共
    計三十八萬六千元之支票均獲兌現等情，業據被告供述甚明，核與告訴人所述相
    符，並有上開交易明細表、彰化銀行路竹分行，九十一年八月三十一日彰路字第
    一四九四號書函所附被告甲○○票據信用查詢單影本與交易資料在卷可憑。由此
    觀之，被告向告訴人購買茶葉及茶具之後，仍有依約給付部分貨款，而非拒絕給
    付全部買賣價金，則被告於主觀上是否基於不法所有之意圖而向告訴人購買茶葉
    ，誠屬可疑。
  (三)被告嗣於九十年八月三十日、同年九月十五日至二十日、九月二十六日、十月三
    日向告訴人訂購價值分別為四萬八千元、六十萬元、十二萬六千五百五十元及七
    萬一千四百元，總計八十四萬五千九百五十元之貨物，且交付彰化銀行路竹分行
    付款，到期日分別為九十年十月三十一日、同年十一月十日、同年十一月二十日
    、同年十二月十日、同年十二月二十日、及同年十二月三十一日，金額各為七萬
    一千二百元、二十萬元、二十四萬三千五百元、十五萬元、十五萬元及十八萬元
    之支票予告訴人，其中到期日為十月三十一日、十一月十日、十一月二十日之三
    張支票，屆期因存款不足遭退票等事實，雖據被告自白在卷，並有上開訂貨單、
    交易明細表、支票及退票理由單附卷可參。然被告交付予告訴人之上開支票存款
    帳戶，係於被告訂貨之後，即九十年十月十五日開始退票，於九十年十一月二十
    三日拒絕往來，有上開彰化銀行路竹分行函文可查。是以，被告向告訴人訂貨時
    ，其交付之支票並無退票及拒絕往來之情形，能否以被告事後資金週轉困難，甚
    或將告訴人交付之茶葉持往地下錢莊借款，而認為被告於交易之初，係以不實之
    方法欺瞞告訴人，尚難遽論。
  (四)再者，告訴人與被告就上開買賣茶葉及茶具之債務紛爭，業於九十二年八月十一
    日在臺中市東區調解委員會成立調解，告訴人亦具狀向本院表示願撤回本件刑事
    告訴等情，有臺中市東區調解委員會調解書、刑事撤回告訴狀各一紙可參。由此
    更足以證明，告訴人與被告間係因買賣茶葉、茶具而生民事糾葛，尚難僅因被告
    未依約給付貨款，而認為被告有何詐欺犯行。
四、綜上所述，被告甲○○向告訴人買賣茶葉及茶具，雖未依約交付全部貨款，惟此
    僅屬民事債務不履行之範疇，尚不足以證明被告於締約之初，即有為自己不法所
    有之意圖而故意欺瞞告訴人。再者，被告嗣後已就債務清償事宜與告訴人在臺中
    市東區調解委員會成立調解，告訴人亦表示不再追究，亦難認為被告有以不實之
    方法欺瞞自訴人，揆諸前開判例及說明，本件尚難認為被告於客觀上有施用詐術
    之行為，或主觀上具不法所有之意圖。公訴人所舉之證據既不足以證明認被告有
    詐欺犯行，自無從依刑法第三百三十九條第一項之詐欺罪論處，依法應諭知無罪
    之判決。
據上論斷，應依刑事訴訟法第三百零一條第一項，判決如主文。
中      華      民      國      九十二      年      九    月    十五    日
                                法  官  林  三  元
右正本證明與原本無異。
如不服本判決，應於送達後十日內向本院提出上訴狀（須附繕本），上訴於臺灣高等
法院臺中分院。
                                書記官
中      華      民      國      九十二      年      九    月    十五    日


司法院資訊處製作；財團法人民間司法改革基金會備份。
